【裁判字號】    98,易,1442
【裁判日期】    990330
【裁判案由】    侵占
【裁判全文】
臺灣高雄地方法院刑事判決              98年度易字第1442號
公  訴  人  臺灣高雄地方法院檢察署檢察官
被      告  乙○○
上列被告因侵占案件，經檢察官提起公訴（98年度偵緝字第1802
號），本院判決如下：
    主  文
乙○○無罪。
    理  由
一、公訴意旨略以：被告乙○○於民國98年4 月4 日16時許，與
    透過網路聊天室認識之甲○○在高雄市苓雅區○○○路21號
    「大遠百」百貨公司內遊逛。詎乙○○竟意圖為自己不法之
    所有，趁甲○○在女性內衣專櫃之更衣室內選購試穿之際，
    將甲○○所交予其保管，內有行動電話、現金新臺幣（下同
    ）300 元、機車駕駛執照、全民健康保險卡、化妝包、新買
    內衣、記事本之皮包據為己有，旋即離去。因認被告涉犯刑
    法第335 條第1 項侵占罪嫌。
二、按檢察官就被告犯罪事實，應負舉證責任，並指出證明之方
    法；犯罪事實應依證據認定之，無證據不得認定犯罪事實；
    不能證明被告犯罪者，應諭知無罪之判決，刑事訴訟法第16
    1 條第1 項、第154 條第2 項、第301 條第1 項分別定有明
    文。又認定犯罪事實所憑之證據，雖不以直接證據為限，間
    接證據亦包括在內，然而無論直接或間接證據，其為訴訟上
    之證明，須達於通常一般之人均不致有所懷疑，而得確信其
    為真實之程度者，始得據為有罪之認定（最高法院76年臺上
    字第4986號判例意旨參照）。又檢察官對於起訴之犯罪事實
    ，應負提出證據及說服之實質舉證責任，倘其所提出之證據
    ，不足為被告有罪之積極證明，或其指出證明之方法，無從
    說服法院以形成被告有罪之心證，基於無罪推定之原則，自
    應為被告無罪判決之諭知（最高法院92年臺上字第128 號判
    例意旨參照）。
三、證據能力部分：
    按被告以外之人於審判外之陳述，雖不符刑事訴訟法第159
    條之1 至第159 條之4 之規定，而經當事人於審判程序同意
    作為證據，法院審酌該言詞陳述或書面陳述作成時之情況，
    認為適當者，亦得為證據，刑事訴訟法第159 條之5 第1 項
    定有明文。本件檢察官、被告於本院審判程序時，就本判決
    所引用審判外之言詞或書面陳述，均明示同意有證據能力，
    本院認該具有傳聞證據性質之證據，其取得過程並無瑕疵，
    且與待證事實具有關聯性，證明力非明顯過低，以之作為證
    據係屬適當，認俱得為證據。
四、公訴人認被告乙○○涉犯刑法第335 條第1 項侵占罪嫌，無
    非係以證人即被害人甲○○於警詢及偵訊時之證述、甲○○
    所持有之行動電話號碼0000000000號與被告所持有之行動電
    話號碼0000000000號間之通聯記錄、中央健康保險局98年10
    月21日健保高乘三字第0986053664號函、甲○○補發健保卡
    資料、汽（機）車駕駛人異動登記書影本、高雄市監理處98
    年10月9 日第5 號函、被告口卡片等資料為其論據。訊據被
    告固坦承於93年間曾申請行動電話0000000000號之預付卡使
    用，惟堅詞否認有侵占之犯行，辯稱：伊所申請之上開行動
    電話申請後不久即遺失，伊曾向電信公司詢問，但電信公司
    說是易付卡，只要繳錢就能一直使用，伊未曾利用上開行動
    電話與甲○○聯絡過。另案發當日下午家族掃墓，晚上聚餐
    ，伊當天都在屏東，並未至高雄等語。
五、經查：
（一）行動電話號碼0000000000號為被告於93年5 月15日向中華
      電信股份有限公司所申辦，係採預付儲值方式使用；另行
      動電話號碼0000000000號則係張健偉向和信電信股份有限
      公司所申辦，惟案發時係被害人甲○○所使用。而上開行
      動電話於案發當日確實互有通聯等情，有中華電信股份有
      限公司臺中營運處99年1 月14日函附之客戶資料表、被告
      駕駛執照、舊式國民身分證、上開中華電信行動電話通聯
      調閱查詢單、上開和信電信行動電話通聯調閱查詢單等影
      本資料附卷可稽（臺灣高雄地方法院檢察署98年度偵字第
      17019 號卷第10頁至第27頁，本院卷第20頁至第23頁），
      此部分之事實，固堪認定。惟被告陳稱上開申請之行動電
      話SIM 卡業已遺失，當時曾詢問電信公司，但電信公司表
      示只要儲錢即可繼續，伊使用行動電話號碼是0000000000
      號，且已使用3 年多等語。因上開行動電話0000000000號
      於案發時仍使用中，有前揭通聯調閱查詢單1 紙供參，而
      被告於補發身分證之申請書及至警局、偵查中接受（詢）
      訊問時之筆錄，所填載之聯絡電話均為0000000000號等情
      ，復有申請書及筆錄各1 份等附卷可佐（本院卷第16頁、
      臺灣高雄地方法院檢察署98年度偵字第1802號卷第7 頁、
      第19頁），是被告所執前詞，尚難謂子虛。
（二）按我國現行刑事訴訟法，雖無關於指認犯罪嫌疑人程序之
      規定，然因指認結果恆對指認人造成新的知覺記憶，因此
      初次指認，仍須採取適當方式，以確保指認之正確性。是
      案發後之初次指認，無論係於司法警察（官）調查或檢察
      官偵查中所為，對案件偵查之方向甚或審判心證之形成，
      常有重大之影響，自當力求慎重無訛，故除被告或犯罪嫌
      疑人係社會（地區）知名人士、與指認人熟識之人、現行
      犯、準現行犯或具顯著特徵、曾與指認人長期且近距接觸
      或其他無誤認之虞者，得單獨供指認外，皆應依訴訟制度
      健全國家之例，以「真人列隊指認」方式為之，不宜由單
      獨一人，或僅提供單一照片或陳舊相片，以供指認，更不
      得予以任何暗示、誘導，否則其踐行之指認程序即非適法
      。而內政部警政署（下稱警政署）發布之「警察機關實施
      指認犯罪嫌疑人程序要領」（於90年8 月20日訂定發布，
      92年11月21日修正發布），明定司法警察、司法警察官於
      調查犯罪嫌疑人所為之指認，應遵守「於指認前應由指認
      人先陳述嫌疑人的特徵，不得有任何可能暗示、誘導之安
      排出現；必須告訴指認人，犯罪嫌疑人並不一定存在於被
      指認人之中；應採取選擇式之真人列隊指認，而非一對一
      、是非式的單一指認；其供選擇指認之數人在外形上不得
      有重大的差異；實施照片指認，不得以單一相片提供指認
      ，並避免提供老舊照片指認」等程序事項。法務部亦於93
      年6 月23日修正發布之「檢察機關辦理刑事訴訟案件應行
      注意事項」，其中第99點「對於指認犯罪嫌疑人之方式」
      ，亦有相類似之規範，資為偵查中認有必要為指認時之參
      考。故凡此指認程序之規範要領，均旨在袪除指認過程可
      能發生之誤導情事，提高指認之正確性，以防制指認錯誤
      發生，影響偵查或判決結果之正確性（最高法院97年度台
      上字第261 號判決參照）。查本案被害人甲○○於案發後
      之隔日至高雄市政府警察局三民第二分局報案、製作筆錄
      時，經員警提示被告之照片後，指認被告係案發時侵占伊
      皮包之人，有被告個人戶籍及相片影像資料1 紙（上開偵
      查卷第6 頁）在卷可稽。因上開被害人於警詢時之指認，
      依卷內警詢筆錄所示，僅提供被告個人戶籍及相片影像資
      料予甲○○指認，是否有暗示、誘導之虞，並非無疑。且
      被害人對被告僅有一面之緣，其知覺記憶是否因上開單一
      指認而受有污染，是否仍具備可信賴性，實更生疑慮。況
      被害人於指認時稱，侵占伊皮包之人頭戴假髮、頭髮中央
      是紅色等情，然觀之被告上開相片影像資料，明顯並無染
      髮及戴假髮之情形。故上開指認過程，顯不符前開規定而
      有瑕疵，自難以排除該瑕疵而遽認被害人之指認無訛。
（三）又上開證人於警詢時，證述侵占皮包之人約30歲左右、身
      高約160 公分、體重約80公斤、戴眼鏡等語，惟於本院審
      理時結證稱：「（在場之被告是否於98年4 月4 日約妳去
      「大遠百」百貨公司購物的網友? ）我印象中他比較胖，
      與在場被告不像。」、「〔請被告起立讓證人指認（被告
      起立），請證人再行確認一次，在場之被告是否在「大遠
      百」百貨公司將妳皮包據為己有之人？）完全不像。」、
      「（可否說明當時在「大遠百」百貨公司將妳皮包據為己
      有之人長相、身高、年紀各為何？）皮膚比較白，好像有
      戴假髮，比較發福。」、「（當時拿走妳皮包之人年紀約
      幾歲？）30幾歲吧。」、「〔（提示偵卷第6 頁彩色照片
      ）該頁中的彩色相片中之人是否就是當天在「大遠百」百
      貨公司將妳皮包拿走之人？〕當時拿給我看的是7 、8 年
      前的照片，但我不確認是否為他。」、「（妳可否確認照
      片中之人就是拿走妳皮包之人嗎？）（閱覽後稱）不是。
      」、「〔（提示偵卷第30頁）這2 張照片中的乙○○是否
      就是在「大遠百」百貨公司拿走妳皮包的之人? ）（閱覽
      後稱）不是。」、「〔（提示偵卷第6 頁）既然偵卷第6
      頁的照片不是在「大遠百」百貨公司拿走妳皮包之人，為
      何妳會在該相片上註明指認這個人就是侵占妳皮包之人呢
      ？〕（閱覽後稱）眼睛很像。」等語（本院卷第37頁及背
      面）。此外，證人亦證稱伊於「大遠百」認識之網友，其
      聲音較被告宏亮、不像被告這樣滄桑等情（本院卷第42頁
      背面）。另被告辯稱伊於98年3 月間即因皮膚病變而至屏
      東之皮膚診所看診，經本院依職權函詢址設在屏東縣東港
      鎮○○路1 之1 號之「李宗勳皮膚科診所」，依該診所回
      覆被告至該診所看診之單據資料，被告確實於98年3 月30
      日起即陸續因臉、脖子、手背、指、腳背、耳前、後頸患
      有濕疹、脂漏性皮膚炎、慢性單純苔癬等疾病而前往看診
      ，復有上開皮膚科診所回覆之看診單據共5 紙在卷供參（
      本院卷第18頁）。因被告到庭時之臉、脖子及手指等身體
      各部位皮膚，確患皮膚病而呈現斑點，且未無戴假髮，體
      形略顯瘦弱等情，亦經本院審認確實與證人於警詢時之證
      述情節迥然有異。故綜合上情以觀，被害人上開之證述與
      其在警詢證詞內容顯然不同，且在警詢中所為之單一指認
      程序，又恐有誤導犯罪偵查方向之嫌，既如上述，自不得
      以上揭已具瑕疵之證詞及指認，即率認被告曾於98年4 月
      4 日16時許至「大遠百」百貨公司，並侵占被害人財物等
      之事實。
六、綜上所述，本件公訴人所舉之積極證據，無非以被害人於警
    詢時之證述及指認資為佐證，惟經被害人到庭指認，被告不
    論是年紀、身高、體重及聲音等條件均與案發時侵占伊皮包
    之人有所不同，因證人係於案發時，唯一有見面碰觸上揭犯
    行之人，其外觀、相貌等條件，證人理應最為知悉，既被害
    人於警詢時之證述及指認確有上開所指瑕疵之處，且又查無
    其他證據，足資認定被告確曾於98年4 月4 日有侵占被害人
    皮包之犯行，故基於「罪證有疑、利於被告」之法理，自難
    認定公訴意旨就此部分所稱，被告曾於上揭時地侵占被害人
    之皮包等語可採。此外，本院復查卷內並無其他積極證據足
    認被告有公訴人所指之上述犯行，揆之首開說明，自應為無
    罪之諭知。
據上論斷，應依刑事訴訟法第301 條第1 項，判決如主文。
本案經檢察官黃子宜到庭執行職務。
中    華    民    國    99    年    3     月    30    日
                  刑事第十二庭  審判長法  官  黃建榮
                                      法  官  楊珮瑛
                                      法  官  林勳煜
以上正本證明與原本無異。
如不服本判決應於收受判決後10日內向本院提出上訴書狀，並應
敘述具體理由。其未敘述上訴理由者，應於上訴期間屆滿後20日
內向本院補提理由書(均須按他造當事人之人數附繕本)「切勿逕
送上級法院」。
中    華    民    國    99    年    3     月    30    日
                                      書記官  莊正彬

司法院資訊處製作；財團法人民間司法改革基金會備份。
